ACORDAO-COMPLETO-2524648

ACÓRDÃO 1075/2022 ATA 6/2022 - SEGUNDA CÂMARA

VISTOS, relatados e discutidos estes autos de tomada de contas especial instaurada pelo Departamento do Programa Calha Norte do Ministério da Defesa, relativa ao Convênio 004/PCN/2015, celebrado com o Município de Caroebe/RR, cujo objeto foi a "implantação de Rede Elétrica, Iluminação Pública e substituição de poste de madeira por poste de concreto, com a instalação de iluminação pública em rede existente no distrito de entre rios do Município de Caroebe-Roraima",
ACORDAM os Ministros do Tribunal de Contas da União, reunidos em Sessão da 2ª Câmara, com base nos arts. 1º, I, 12, § 3º, 16, III, "b" e "c", §§ 2º e 3º, 19, 23, III, e 57 da Lei 8.443/1992 e diante das razões expostas pelo Relator, em:
9.1 considerar revéis os responsáveis Paulo Cesar Gomes Ortiz, Marcelo Barauna Bento e a empresa R. do Nascimento Eireli;
9.2 julgar irregulares as contas de Paulo Cesar Gomes Ortiz, Marcelo Barauna Bento e a empresa R. do Nascimento Eireli, condenando-os ao pagamento solidário da quantia abaixo discriminada, atualizada monetariamente e acrescida dos juros de mora, calculados a partir da data indicada até a data da efetiva quitação do débito, fixando-lhes o prazo de 15 (quinze) dias, para que comprovem, perante o Tribunal, o recolhimento da referida quantia aos cofres da Funasa, nos termos do art. 23, III, "a", da citada lei, c/c o art. 214, III, "a", do Regimento Interno do TCU:
	VALOR (R$) 
	DATA

	137.647,21
	22/12/2016

9.3 aplicar a Paulo Cesar Gomes Ortiz, Marcelo Barauna Bento e a empresa R. do Nascimento Eireli, individualmente, a multa prevista no art. 57 da Lei 8.443/1992, no valor de R$ 17.000,00 (dezessete mil reais) fixando-lhes o prazo de 15 (quinze) dias, a contar das notificações, para que comprovem, perante o Tribunal (art. 214, III, "a", do Regimento Interno do TCU) , o recolhimento das dívidas aos cofres do Tesouro Nacional, atualizada monetariamente desde a data deste acórdão até a do efetivo recolhimento, se pagas após o vencimento, na forma da legislação em vigor;
9.4 autorizar, desde logo, a cobrança judicial das dívidas, caso não atendida a notificação, na forma do disposto no art. 28, inciso II, da Lei 8.443/1992;
9.5 autorizar também, desde logo, se requerido, com fundamento no art. 28, I, da Lei 8.443/1992, c/c o art. 217, §§ 1º e 2º, do Regimento Interno do TCU, o parcelamento da dívida em até 36 parcelas, incidindo, sobre cada parcela, corrigida monetariamente, os correspondentes acréscimos legais, fixando-lhes o prazo de quinze dias, a contar do recebimento da notificação, para comprovarem, perante o Tribunal, o recolhimento da primeira parcela, e de trinta dias, a contar da parcela anterior, para comprovarem os recolhimentos das demais parcelas, devendo incidir, sobre cada valor mensal, atualizado monetariamente, os juros de mora devidos, no caso do débito, na forma prevista na legislação em vigor, alertando os responsáveis de que a falta de comprovação do recolhimento de qualquer parcela importará o vencimento antecipado do saldo devedor, nos termos do § 2º do art. 217 do Regimento Interno deste Tribunal; 
9.6 enviar cópia desta deliberação, com o relatório e o voto que o acompanham, à Procuradoria da República no Estado de Roraima; 
9.7 notificar os responsáveis e Departamento do Programa Calha Norte do Ministério da Defesa a respeito deste acórdão.

TOMADA DE CONTAS ESPECIAL. TCE instaurada pelo(a) Departamento do Programa Calha Norte em razão de Não comprovação da regular aplicação dos recursos repassados pela União, Convênio 004/PCN/2015, firmado com o/a MINISTERIO DA DEFESA, Siafi/Siconv 816148, função DEFESA NACIONAL, que teve como objeto Infraestrutura Urbana com implatação de Rede Elétrica, Iluminação Pública, e substituição de poste madeira por poste de concreto com instalação de iluminação publica em rede existente,no distrito de entre rios do Município de Caroebe-Roraima (nº da TCE no sistema: 3336/2019).

Segunda Câmara

Município de Caroebe/RR

3. Responsáveis: Paulo Cesar Gomes Ortiz (CPF XXX.559.832-XX), Marcelo Barauna Bento (CPF XXX.869.552-XX) e R. do Nascimento Eireli (CNPJ 07.243.989/0001-03)

13.1. Ministros presentes: Bruno Dantas (Presidente), Augusto Nardes, Aroldo Cedraz e Antonio Anastasia (Relator).
13.2. Ministros-Substitutos presentes: Marcos Bemquerer Costa e André Luís de Carvalho.

ACORDAO-COMPLETO-2551613

Acórdão de Relação 5679/2022 - Segunda Câmara

Acórdão de Relação

ANTONIO ANASTASIA

Este processo trata de tomada de contas especial, instaurada pelo Departamento do Programa Calha Norte do Ministério da Defesa, que é relativa ao Convênio 004/PCN/2015, celebrado com o Município de Caroebe/RR, cujo objeto foi a "implantação de Rede Elétrica, Iluminação Pública e substituição de poste de madeira por poste de concreto, com a instalação de iluminação pública em rede existente no distrito de entre rios do Município de Caroebe-Roraima", conforme descrito no Plano de Trabalho (peça 7, p. 1) .
2. A SecexTCE, por meio da instrução de peça 99, ratificada por seus dirigentes (peças 100 e 101) , propõe julgar irregulares as contas dos responsáveis com imputação de débito e aplicação de multa, nestes termos:
"INTRODUÇÃO
Cuidam os autos de tomada de contas especial instaurada pelo Departamento do Programa Calha Norte, em desfavor de Paulo Cesar Gomes Ortiz (CPF: XXX.559.832-XX) , Marcelo Barauna Bento (CPF: XXX.869.552-XX) e R. do Nascimento Eireli (CNPJ: 07.243.989/0001-03) , em razão de não comprovação da regular aplicação dos recursos repassados por meio do Convênio 004/PCN/2015, registro Siafi 816148, (peça 9) firmado entre o Ministério da Defesa e município de Caroebe - RR, e que tinha por objeto o instrumento descrito como 'infraestrutura urbana com implantação de rede elétrica, iluminação pública, e substituição de poste madeira por poste de concreto, com instalação de iluminação pública em rede existente, no distrito de entre rios do Município de Caroebe-Roraima'.
HISTÓRICO
Em 30/7/2019, com fundamento na IN/TCU 71/2012, alterada pela IN/TCU 76/2016 e DN/TCU 155/2016, o dirigente da instituição Departamento do Programa Calha Norte autorizou a instauração da tomada de contas especial (peça 61) . O processo foi registrado no sistema e-TCE com o número 3336/2019.
O Convênio 004/PCN/2015, registro Siafi 816148, foi firmado no valor de R$ 1.713.607,46, sendo R$ 1.693.753,74 à conta do concedente e R$ 19.853,72 referentes à contrapartida do convenente. Teve vigência de 26/5/2015 a 30/6/2017, com prazo para apresentação da prestação de contas em 30/8/2017. Os repasses efetivos da União totalizaram R$ 1.693.753,74 (peças 13 e 34) .
A prestação de contas e complementações enviadas foram analisadas por meio dos documentos constantes nas peças 32 e 55.
O fundamento para a instauração da Tomada de Contas Especial, conforme consignado na matriz de responsabilização elaborada pelo tomador de contas, foi a constatação da seguinte irregularidade: 
'Inexecução parcial do objeto do convênio descrito como 'Infraestrutura Urbana com implantação de Rede Elétrica, Iluminação Pública, e substituição de poste madeira por poste de concreto com instalação de iluminação pública em rede existente, no distrito de entre rios do Município de Caroebe-Roraima', com aproveitamento da parcela executada.'
O responsável arrolado na fase interna foi devidamente comunicado e, diante da ausência de justificativas suficientes para elidir a irregularidade e da não devolução dos recursos, instaurou-se a tomada de contas especial.
No relatório (peça 67) , o tomador de contas concluiu que o prejuízo importaria no valor original de R$ 137.647,21, imputando-se a responsabilidade a Paulo Cesar Gomes Ortiz, Prefeito Municipal, no período de 1/1/2013 a 31/12/2016, na condição de gestor dos recursos. 
Em 20/1/2020, a Secretaria de Controle Interno do Ministério da Defesa emitiu o relatório de auditoria (peça 69) , em concordância com o relatório do tomador de contas. O certificado de auditoria e o parecer do dirigente do órgão de controle interno concluíram pela irregularidade das presentes contas (peças 70 e 71) .
Em 20/1/2020, o ministro responsável pela área atestou haver tomado conhecimento das conclusões contidas no relatório e certificado de auditoria, bem como do parecer conclusivo do dirigente do órgão de controle interno, manifestando-se pela irregularidade das contas, e determinou o encaminhamento do processo ao Tribunal de Contas da União (peça 72) .
Na instrução inicial (peça 76) , analisando-se os documentos nos autos, concluiu-se pela necessidade de realização de citação para a seguinte irregularidade: 
Irregularidade 1: inexecução parcial do objeto do convênio descrito como 'Infraestrutura Urbana com implantação de Rede Elétrica, Iluminação Pública, e substituição de poste madeira por poste de concreto com instalação de iluminação pública em rede existente, no distrito de Entre Rios do Município de Caroebe-Roraima', com aproveitamento da parcela executada.
Evidências da irregularidade: documentos técnicos presentes nas peças 53, 55, 56 e 60.
Normas infringidas: art. 37, caput, c/c o art. 70, parágrafo único, da Constituição da República Federativa do Brasil; art. 93, do Decreto-lei 200/1967; art. 66, do Decreto 93.872/1986; Lei 10522/2002 art. 26-A, parágrafos 4° e 5°; Portaria Interministerial MP/MF/CGU 507/2011, art. 76, § 2º, e art. 82 parágrafo 1°, inciso II, alínea 'a'; cláusula quinta, item II alínea 'a', e cláusula décima caput, do Termo do convênio 004/PCN/2015.
Débito relacionado aos responsáveis Marcelo Barauna Bento (CPF: XXX.869.552-XX) , R. do Nascimento Eireli (CNPJ: 07.243.989/0001-03) e Paulo Cesar Gomes Ortiz (CPF: XXX.559.832-XX) :
	Data de ocorrência
	Valor histórico (R$) 

	22/12/2016
	137.647,21

Cofre credor: Tesouro Nacional.
Responsável: Marcelo Barauna Bento (CPF: XXX.869.552-XX) .
Conduta: atestar como realizada e merecedora de pagamento parcela do objeto do instrumento em questão maior que a efetivamente executada.
Nexo de causalidade: a atestação como realizada e merecedora de pagamento parcela do objeto do instrumento em questão maior que a efetivamente executada resultou em prejuízo equivalente à diferença entre o valor pago e o valor correspondente à parcela executada.
Culpabilidade: não há excludentes de ilicitude, de culpabilidade e de punibilidade; é razoável supor que o responsável tinha consciência da ilicitude de sua conduta; era exigível conduta diversa da praticada, qual seja, atestar como realizada e merecedoras de pagamento apenas as parcelas do objeto efetivamente executadas. 
Responsável: R. do Nascimento Eireli (CNPJ: 07.243.989/0001-03) .
Conduta: receber pagamento relativo a parcela do objeto do instrumento em questão maior que a efetivamente executada.
Nexo de causalidade: o recebimento de pagamento relativo a parcela do objeto do instrumento em questão maior que a efetivamente executada resultou em prejuízo equivalente à diferença entre o valor pago e o valor correspondente à parcela executada.
Culpabilidade: não há excludentes de ilicitude, de culpabilidade e de punibilidade; é razoável supor que o administrador responsável pela pessoa jurídica tinha consciência da ilicitude de sua conduta; era exigível conduta diversa da praticada, qual seja, receber o pagamento relativo apenas às parcelas efetivamente executadas do objeto. 
Responsável: Paulo Cesar Gomes Ortiz (CPF: XXX.559.832-XX) .
Conduta: realizar pagamento relativo a parcela do objeto do instrumento em questão maior que a efetivamente executada e deixar de tomar as providências necessárias à conclusão de obra ou dos serviços pactuados objeto do instrumento em questão.
Nexo de causalidade: a realização de pagamento relativo a parcela do objeto do instrumento em questão maior que a efetivamente executada resultou em prejuízo equivalente à diferença entre o valor pago e o valor correspondente à parcela executada.
Culpabilidade: não há excludentes de ilicitude, de culpabilidade e de punibilidade; é razoável supor que o responsável tinha consciência da ilicitude de sua conduta; era exigível conduta diversa da praticada, qual seja, realizar o pagamento relativo apenas às parcelas efetivamente executadas do objeto. 
Encaminhamento: citação.
Apesar de o tomador de contas não haver incluído Marcelo Barauna Bento e R. do Nascimento Eireli como responsáveis neste processo, após análise realizada sobre a documentação acostada aos autos, conclui-se que suas responsabilidades devem ser incluídas, uma vez que há evidências de que tenham tido participação na irregularidade aqui verificada.
Em cumprimento ao pronunciamento da unidade (peça 78) , foi efetuada citação dos responsáveis, nos moldes adiante:
Paulo Cesar Gomes Ortiz - promovida a citação do responsável, conforme delineado adiante:
	Comunicação: Ofício 29954/2021 - Seproc (peça 85) 
Data da Expedição: 18/6/2021
Data da Ciência: não houve (Não procurado) (peça 89) 
Observação: Ofício enviado para o endereço do responsável, conforme pesquisa na base de dados no sistema da Receita Federal, custodiada pelo TCU.
	
	Comunicação: Ofício 29955/2021 - Seproc (peça 84) 
Data da Expedição: 18/6/2021
Data da Ciência: não houve (Desconhecido) (peça 88) 
Observação: Ofício enviado para o endereço do responsável, conforme pesquisa na base de dados no sistema do Renach, custodiada pelo TCU.
	
	Comunicação: Ofício 48959/2021 - Seproc (peça 94) 
Data da Expedição: 21/9/2021
Data da Ciência: 6/10/2021 (peça 96) 
Nome Recebedor: Paulo César G Ortiz
Observação: Ofício enviado para o endereço do responsável, conforme pesquisa na base de dados no sistema da Receita Federal, custodiada pelo TCU (peça 90) .
Prorrogações de prazo:
	Documento
	Nova data limite

	Termo (peça 97) 
	5/11/2021

Fim do prazo para a defesa: 5/11/2021
	
 Marcelo Barauna Bento - promovida a citação do responsável, conforme delineado adiante:
	Comunicação: Ofício 29956/2021 - Seproc (peça 83) 
Data da Expedição: 18/6/2021
Data da Ciência: 23/6/2021 (peça 86) 
Nome Recebedor: Sumoia Pereira da Silva
Observação: Ofício enviado para o endereço do responsável, conforme pesquisa na base de dados no sistema da Receita Federal, custodiada pelo TCU.
Fim do prazo para a defesa: 8/7/2021
	
 R. do Nascimento Eireli - promovida a citação do responsável, conforme delineado adiante:
	Comunicação: Ofício 29958/2021 - Seproc (peça 82) 
Data da Expedição: 18/6/2021
Data da Ciência: 25/6/2021 (peça 87) 
Nome Recebedor: Larissa Barros
Observação: Ofício enviado para o endereço do responsável, conforme pesquisa na base de dados no sistema da Receita Federal, custodiada pelo TCU.
Fim do prazo para a defesa: 10/7/2021
	
Conforme Despacho de Conclusão das Comunicações Processuais (peça 98) , as providências inerentes às comunicações processuais foram concluídas. 
Transcorrido o prazo regimental, os responsáveis Paulo Cesar Gomes Ortiz, Marcelo Barauna Bento e R. do Nascimento Eireli permaneceram silentes, devendo ser considerados revéis, nos termos do art. 12, § 3º, da Lei 8.443/1992.
ANÁLISE DOS PRESSUPOSTOS DE PROCEDIBILIDADE DA IN/TCU 71/2012
Avaliação de Viabilidade do Exercício do Contraditório e Ampla Defesa
Verifica-se que não houve o transcurso de mais de dez anos desde o fato gerador sem que tenha havido a notificação dos responsáveis pela autoridade administrativa federal competente (art. 6º, inciso II, c/c art. 19 da IN/TCU 71/2012, modificada pela IN/TCU 76/2016) , uma vez que o fato gerador da irregularidade sancionada ocorreu em 22/12/2016, e os responsáveis foram notificados sobre a irregularidade pela autoridade administrativa competente conforme abaixo:
Paulo Cesar Gomes Ortiz, excepcionalmente, não houve notificação.
Marcelo Barauna Bento, excepcionalmente, não houve notificação.
R. do Nascimento Eireli, excepcionalmente, não houve notificação.
Valor de Constituição da TCE 	
Verifica-se, ainda, que o valor atualizado do débito apurado (sem juros) em 1/1/2017 é de R$ 138.060,15, portanto superior ao limite mínimo de R$ 100.000,00, na forma estabelecida conforme os arts. 6º, inciso I, e 19 da IN/TCU 71/2012, modificada pela IN/TCU 76/2016. 
OUTROS PROCESSOS/DÉBITOS NOS SISTEMAS DO TCU COM OS MESMOS RESPONSÁVEIS
Informa-se que foi encontrado processo no Tribunal com os mesmos responsáveis:
	Responsável
	Processos

	Paulo Cesar Gomes Ortiz
	Processo 026.034/2017-4 [RA, aberto, 'Fiscalização de Orientação Centralizada no Programa Calha Norte']

	Marcelo Barauna Bento
	Processo 026.034/2017-4 [RA, aberto, 'Fiscalização de Orientação Centralizada no Programa Calha Norte']

A tomada de contas especial está, assim, devidamente constituída e em condição de ser instruída.
EXAME TÉCNICO
Da validade das notificações:
Preliminarmente, cumpre tecer breves considerações sobre a forma como são realizadas as comunicações processuais no TCU. A esse respeito, destacam-se o art. 179, do Regimento Interno do TCU (Resolução 155, de 4/12/2002) e o art. 4º, inciso III, § 1º, da Resolução TCU 170, de 30 de junho de 2004, in verbis:
'Art. 179. A citação, a audiência ou a notificação, bem como a comunicação de diligência, farse-ão:
I - mediante ciência da parte, efetivada por servidor designado, por meio eletrônico, fac-símile, telegrama ou qualquer outra forma, desde que fique confirmada inequivocamente a entrega da comunicação ao destinatário;
II - mediante carta registrada, com aviso de recebimento que comprove a entrega no endereço do destinatário;
III - por edital publicado no Diário Oficial da União, quando o seu destinatário não for localizado
 (...) 
Art. 3º As comunicações serão dirigidas ao responsável, ou ao interessado, ou ao dirigente de órgão ou entidade, ou ao representante legal ou ao procurador constituído nos autos, com poderes expressos no mandato para esse fim, por meio de:
I - correio eletrônico, fac-símile ou telegrama;
II - servidor designado;
III - carta registrada, com aviso de recebimento;
IV - edital publicado no Diário Oficial da União, quando o seu destinatário não for localizado, nas hipóteses em que seja necessário o exercício de defesa.
Art. 4º. Consideram-se entregues as comunicações:
I - efetivadas conforme disposto nos incisos I e II do artigo anterior, mediante confirmação da ciência do destinatário;
II - realizadas na forma prevista no inciso III do artigo anterior, com o retorno do aviso de recebimento, entregue comprovadamente no endereço do destinatário;
III - na data de publicação do edital no Diário Oficial da União, quando realizadas na forma prevista no inciso IV do artigo anterior.
§ 1º O endereço do destinatário deverá ser previamente confirmado mediante consulta aos sistemas disponíveis ao Tribunal ou a outros meios de informação, a qual deverá ser juntada ao respectivo processo.
 (...) '
Bem se vê, portanto, que a validade da citação via postal não depende de que o aviso de recebimento seja assinado pelo próprio destinatário da comunicação, o que dispensa, no caso em tela, a entrega do AR em 'mãos próprias'. A exigência da norma é no sentido de o Tribunal verificar se a correspondência foi entregue no endereço correto, residindo aqui a necessidade de certeza inequívoca. 
Não é outra a orientação da jurisprudência do TCU, conforme se verifica dos julgados a seguir transcritos:
'São válidas as comunicações processuais entregues, mediante carta registrada, no endereço correto do responsável, não havendo necessidade de que o recebimento seja feito por ele próprio'. (Acórdão 3648/2013-TCU-Segunda Câmara, Relator Min. José Jorge) 
É prescindível a entrega pessoal das comunicações pelo TCU, razão pela qual não há necessidade de que o aviso de recebimento seja assinado pelo próprio destinatário. Entregandose a correspondência no endereço correto do destinatário, presume-se o recebimento da citação.' (Acórdão 1019/2008-TCU-Plenário, Relator Min. Benjamin Zymler) 
As comunicações do TCU, inclusive as citações, deverão ser realizadas mediante Aviso de Recebimento - AR, via Empresa Brasileira de Correios e Telégrafos, bastando para sua validade que se demonstre que a correspondência foi entregue no endereço correto.' (Acórdão 1526/2007-TCU-Plenário, Relator Min. Aroldo Cedraz) 
A validade do critério de comunicação processual do TCU foi referendada pelo Supremo Tribunal Federal, nos termos do julgamento do MS-AgR 25.816/DF, por meio do qual se afirmou a desnecessidade da ciência pessoal do interessado, entendendo-se suficiente a comprovação da entrega do 'AR' no endereço do destinatário:
'Ementa: agravo regimental. Mandado de segurança. Desnecessidade de intimação pessoal das decisões do tribunal de contas da união. art. 179 do regimento interno do TCU. Intimação do ato impugnado por carta registrada, iniciado o prazo do art. 18 da lei nº 1.533/51 da data constante do aviso de recebimento. Decadência reconhecida. Agravo improvido.
O envio de carta registrada com aviso de recebimento está expressamente enumerado entre os meios de comunicação de que dispõe o Tribunal de Contas da União para proceder às suas intimações.
O inciso II do art. 179 do Regimento Interno do TCU é claro ao exigir apenas a comprovação da entrega no endereço do destinatário, bastando o aviso de recebimento simples.'
Da revelia dos responsáveis Paulo Cesar Gomes Ortiz, Marcelo Barauna Bento e R. do Nascimento Eireli
No caso vertente, a citação de cada um dos responsáveis (Paulo Cesar Gomes Ortiz, Marcelo Barauna Bento e R. do Nascimento Eireli) se deu em endereços provenientes de pesquisas de endereços realizadas pelo TCU (vide parágrafos acima) , porquanto, devido ao insucesso de realizar a citação em endereços constantes na base de dados da Receita custodiada pelo TCU (peça 90) , buscou-se a notificação em endereços provenientes das bases de dados públicas custodiadas pelo TCU (TSE e Renach) e das bases de dados do próprio TCU. A entrega dos ofícios citatórios nesses endereços ficou comprovada conforme detalhamento a seguir:
Paulo Cesar Gomes Ortiz, ofício 29954/2021 - Seproc (peça 85) , origem no sistema da Receita Federal; ofício 29955/2021 - Seproc (peça 84) , origem no sistema do Renach e ofício 48959/2021 - Seproc (peça 94) , origem no sistema da Receita Federal.
Marcelo Barauna Bento, ofício 29956/2021 - Seproc (peça 83) , origem no sistema da Receita Federal.
R. do Nascimento Eireli, ofício 29958/2021 - Seproc (peça 82) , origem no sistema da Receita Federal.
Nos processos do TCU, a revelia não leva à presunção de que seriam verdadeiras todas as imputações levantadas contra os responsáveis, diferentemente do que ocorre no processo civil, em que a revelia do réu opera a presunção da verdade dos fatos narrados pelo autor (Acórdão 1009/2018-TCU-Plenário, Relator Min. Bruno Dantas; 2369/2013 - TCU - Plenário, Relator Min. Benjamin Zymler e 2449/2013 - TCU - Plenário, Relator Min. Benjamin Zymler) . Dessa forma, a avaliação da responsabilidade do agente não pode prescindir da prova existente no processo ou para ele carreada. 
Ao não apresentar sua defesa, os responsáveis deixaram de produzir prova da regular aplicação dos recursos sob sua responsabilidade, em afronta às normas que impõem aos gestores públicos a obrigação legal de, sempre que demandados pelos órgãos de controle, apresentar os documentos que demonstrem a correta utilização das verbas públicas, a exemplo do contido no art. 93 do Decreto-Lei 200/1967: 'Quem quer que utilize dinheiros públicos terá de justificar seu bom e regular emprego na conformidade das leis, regulamentos e normas emanadas das autoridades administrativas competentes.' 
Mesmo as alegações de defesa não sendo apresentadas, considerando o princípio da verdade real que rege esta Corte, procurou-se buscar, em manifestações dos responsáveis na fase interna desta Tomada de Contas Especial, se havia algum argumento que pudesse ser aproveitado a seu favor. 
No entanto, os responsáveis não se manifestaram na fase interna, não havendo, assim, nenhum argumento que possa vir a ser analisado e posteriormente servir para afastar as irregularidades apontadas.
O objeto do convênio foi executado parcialmente, e houve aproveitamento da parcela executada. Entretanto, o pagamento foi realizado a maior, não havendo correlação entre tal excesso e a execução de serviços. A jurisprudência do Tribunal de Contas da União é firme no sentido de condenar os responsáveis pelo pagamento a maior em débito pela diferença verificada (Acórdão 11780/2018-TCU-Segunda Câmara, 13.742/2018-TCU-1ª Câmara e 9.783/2018-TCU-2ª Câmara) 
Revisitando as constatações do Tomador (peça 67) , nota-se que foi realizada glosa proporcional, diante de resultados do Laudo de Vistoria, de 24/11/2017 (peça 53) , evidenciando a execução física de 91,48% do objeto contratado, informação que sofreu leve correção por meio do Despacho 372/DIENG/DPCN/SG-MD, de 9/10/2018 (peça 55) , que atribuiu o percentual de execução física do objeto em 91,84%. Os dois documentos citados confirmam que houve aproveitamento da parcela executada do objeto.
Em se tratando de processo em que a parte interessada não se manifestou acerca das irregularidades imputadas, não há elementos para que se possa efetivamente aferir e reconhecer a ocorrência de boa-fé na conduta dos responsáveis, podendo este Tribunal, desde logo, proferir o julgamento de mérito pela irregularidade das contas, conforme os termos dos §§ 2º e 6º do art. 202 do Regimento Interno do TCU. (Acórdão 2064/2011-TCU-Primeira Câmara (relator Min. Ubiratan Aguiar) , 6.182/2011-TCU-1ª Câmara (relator Min. Weber de Oliveira) , 4.072/2010-TCU-1ª Câmara (Relator Min. Valmir Campelo) , 1.189/2009-TCU-1ª Câmara (Relator Min. Marcos Bemquerer) , 731/2008-TCU-Plenário (Relator Min. Aroldo Cedraz) .
Dessa forma, os responsáveis Paulo Cesar Gomes Ortiz, Marcelo Barauna Bento e R. do Nascimento Eireli devem ser considerados revéis, nos termos do art. 12, § 3º, da Lei 8.443/1992, devendo as contas serem julgadas irregulares, condenando-os solidariamente ao débito apurado e aplicando-lhes a multa prevista no art. 57 da Lei 8.443/1992.
Prescrição da Pretensão Punitiva
Vale ressaltar que a pretensão punitiva do TCU, conforme Acórdão 1441/2016-TCU-Plenário, Relator Min. Benjamin Zymler, que uniformizou a jurisprudência acerca dessa questão, subordina-se ao prazo geral de prescrição indicado no art. 205 do Código Civil, que é de dez anos, contado da data de ocorrência da irregularidade sancionada, nos termos do art. 189 do Código Civil, sendo este prazo interrompido pelo ato que ordenar a citação, a audiência ou a oitiva dos responsáveis.
No caso em exame, não ocorreu a prescrição, uma vez que a irregularidade sancionada ocorreu em 22/12/2016, e o ato de ordenação da citação ocorreu em 8/6/2021.
CONCLUSÃO
Em face da análise promovida na seção 'Exame Técnico', verifica-se que os responsáveis Paulo Cesar Gomes Ortiz, Marcelo Barauna Bento e R. do Nascimento Eireli não lograram comprovar a boa e regular aplicação dos recursos; instados a se manifestar, optaram pelo silêncio, configurando a revelia, nos termos do § 3º, do art. 12, da Lei 8.443/1992. Ademais, inexistem nos autos elementos que demonstrem a boa-fé dos responsáveis ou a ocorrência de outras excludentes de culpabilidade.
Verifica-se também que não houve a prescrição da pretensão punitiva, conforme análise já realizada.
Tendo em vista que não constam dos autos elementos que permitam reconhecer a boa-fé dos responsáveis, sugere-se que as suas contas sejam julgadas irregulares, nos termos do art. 202, § 6º, do Regimento Interno do TCU, com a imputação do débito atualizado monetariamente e acrescido de juros de mora, nos termos do art. 202, § 1º do Regimento Interno do TCU, descontado o valor eventualmente recolhido, com a aplicação da multa prevista no art. 57 da Lei 8.443/1992.
Por fim, como não houve elementos que pudessem modificar o entendimento acerca das irregularidades em apuração, mantém-se a matriz de responsabilização presente na peça 75.
PROPOSTA DE ENCAMINHAMENTO
Diante do exposto, submetemos os autos à consideração superior, propondo ao Tribunal:
considerar revéis os responsáveis Paulo Cesar Gomes Ortiz (CPF: XXX.559.832-XX) , Marcelo Barauna Bento (CPF: XXX.869.552-XX) e R. do Nascimento Eireli (CNPJ: 07.243.989/0001-03) , para todos os efeitos, dando-se prosseguimento ao processo, com fulcro no art. 12, § 3º, da Lei 8.443/1992; 
julgar irregulares, nos termos dos arts. 1º, inciso I, 16, inciso III, alíneas b e c, da Lei 8.443/1992, c/c os arts. 19 e 23, inciso III, da mesma Lei, as contas dos responsáveis Paulo Cesar Gomes Ortiz (CPF: XXX.559.832-XX) , Marcelo Barauna Bento (CPF: XXX.869.552-XX) e R. do Nascimento Eireli (CNPJ: 07.243.989/0001-03) , condenando-os solidariamente ao pagamento da importância a seguir especificada, atualizada monetariamente e acrescida dos juros de mora, calculada a partir da data discriminada até a data da efetiva quitação do débito, fixando-lhes o prazo de quinze dias, para que comprovem, perante o Tribunal, o recolhimento da referida quantia aos cofres do Tesouro Nacional, nos termos do art. 23, inciso III, alínea 'a', da citada lei, c/c o art. 214, inciso III, alínea 'a', do Regimento Interno do TCU.  
		Débito relacionado ao responsável Paulo Cesar Gomes Ortiz (CPF: XXX.559.832-XX) em solidariedade com Marcelo Barauna Bento (CPF: XXX.869.552-XX) e R. do Nascimento Eireli (CNPJ 07.243.989/0001-03) :
	Data de ocorrência
	Valor histórico (R$) 

	22/12/2016
	137.647,21

Valor atualizado do débito (com juros) em 23/11/2021: R$ 176.562,16.
aplicar individualmente aos responsáveis Paulo Cesar Gomes Ortiz (CPF XXX.559.832-XX) , Marcelo Barauna Bento (CPF: XXX.869.552-XX) e R. do Nascimento Eireli (CNPJ: 07.243.989/0001-03) a multa prevista no art. 57 da Lei 8.443/1992 c/c o art. 267 do Regimento Interno do TCU, fixando-lhes o prazo de quinze dias, a contar da notificação, para que comprovem, perante o Tribunal (art. 214, III, alínea 'a', do Regimento Interno do TCU) , o recolhimento da dívida aos cofres do Tesouro Nacional, atualizada monetariamente desde a data do acórdão proferido por este Tribunal até a data do efetivo recolhimento, se paga após o vencimento, na forma da legislação em vigor;
autorizar, desde logo, a cobrança judicial das dívidas, caso não atendidas as notificações, na forma do disposto no art. 28, inciso II, da Lei 8.443/1992;
autorizar também, desde logo, se requerido, com fundamento no art. 26, da Lei 8.443, de 1992, c/c o art. 217, §§ 1º e 2º do Regimento Interno do TCU, o parcelamento da (s) dívida (s) em até 36 parcelas, incidindo, sobre cada parcela, corrigida monetariamente, os correspondentes acréscimos legais, fixando-lhes o prazo de quinze dias, a contar do recebimento da notificação, para comprovar, perante o Tribunal, o recolhimento da primeira parcela, e de trinta dias, a contar da parcela anterior, para comprovar os recolhimentos das demais parcelas, devendo incidir, sobre cada valor mensal, atualizado monetariamente, os juros de mora devidos, no caso do débito, na forma prevista na legislação em vigor, alertando os responsáveis de que a falta de comprovação do recolhimento de qualquer parcela importará o vencimento antecipado do saldo devedor, nos termos do § 2º do art. 217 do Regimento Interno deste Tribunal; 
enviar cópia do Acórdão a ser prolatado à Procuradoria da República no Estado de RR, nos termos do § 3º do art. 16 da Lei 8.443/1992, c/c o § 7º do art. 209 do Regimento Interno do TCU, para adoção das medidas cabíveis; e
enviar cópia do Acórdão que vier a ser proferido ao Departamento do Programa Calha Norte e aos responsáveis, para ciência;
informar à Procuradoria da República no Estado de RR, ao Departamento do Programa Calha Norte e aos responsáveis que a presente deliberação, acompanhada do Relatório e do Voto que a fundamenta, está disponível para a consulta no endereço www.tcu.gov.br/acordaos, além de esclarecer que, caso requerido, o TCU poderá fornecer sem custos as correspondentes cópias, de forma impressa; e
informar à Procuradoria da República no Estado de RR que, nos termos do parágrafo único do art. 62 da Resolução TCU 259/2014, os procuradores e membros do Ministério Público credenciados nesta Corte podem acessar os presentes autos de forma eletrônica e automática, ressalvados apenas os casos de eventuais peças classificadas como sigilosas, as quais requerem solicitação formal."
3. O Ministério Público concorda com a unidade técnica, conforme o parecer transcrito parcialmente a seguir (peça 102) :
"6.	Manifesto-me, desde já, de acordo com o deslinde sugerido pela unidade técnica para este processo.
7.	Consoante registrou a Secex-TCE na instrução preliminar acostada à peça 76, a análise consubstanciada no Laudo de Vistoria emitido pelo órgão concedente, em 24/11/2017, evidenciou a execução física de apenas 91,48% do objeto contratado (peça 53) , informação corrigida posteriormente para 91,84%, por meio do Despacho 372/DIENG/DPCN/SG-MD (peça 55) . Ambos os documentos supracitados confirmaram que houve aproveitamento da parcela executada das obras.
8.	Os elementos constantes dos autos deixam assente que a integralidade dos recursos federais foi aplicada dentro do mandato do Sr. Paulo Cesar Gomes Ortiz, sendo, dessa forma, apropriada a responsabilidade que lhe foi imputada em relação à inexecução parcial do objeto do ajuste. O Sr. Marcelo Barauna Bento também deve responder pelo dano apurado, pois, como fiscal da obra, foi o responsável por considerar regularmente entregue parcela do objeto que não foi efetivamente executada. A responsabilização da empresa R. do Nascimento Eireli também se afigura apropriada, na medida em que foi beneficiária de pagamentos para os quais não houve o fornecimento do produto/serviço contratado. 
9.	Não é demais rememorar que a jurisprudência desta Corte de Contas é firme no sentido de que todo aquele que arrecade, guarde, gerencie ou administre dinheiros, bens e valores públicos tem a obrigação de efetuar a prestação de contas para comprovar a boa e regular aplicação de recursos federais que lhe forem confiados. Tal imposição decorre do ordenamento jurídico pátrio, com destaque para o bloco normativo composto pelo artigo 70, parágrafo único, da Constituição Federal de 1988, artigo 93 do Decreto-lei 200/1967 e artigo 66 do Decreto 93.872/1986. 
10.	Por fim, reputo apropriada a análise por meio da qual a Secex-TCE concluiu pela não caracterização da prescrição da pretensão punitiva desta Corte de Contas no caso vertente. Com efeito, a irregularidade discutida nestes autos concretizou-se em 22/12/2016 (data do pagamento dos serviços não executados) , ao passo que o ato que determinou a citação do responsável foi expedido em 8/6/2021 (peça 78) , antes, portanto, do prazo prescricional de dez anos previsto no artigo 205 do Código Civil, utilizado como parâmetro por este Tribunal, conforme Acórdão 1441/2016-TCU-Plenário.
11.	Diante do exposto, este membro do Ministério Público de Contas manifesta-se de acordo com a proposta de encaminhamento formulada pela unidade técnica."
É o Relatório.

não há

Procurador Sérgio Ricardo Costa Caribé

TOMADA DE CONTAS ESPECIAL. CONVÊNIO. PROGRAMA CALHA NORTE. IMPLANTAÇÃO DE REDE ELÉTRICA E ILUMINAÇÃO PÚBLICA. INEXECUÇÃO PARCIAL DO OBJETO. ATESTO INDEVIDO PELO FISCAL DAS OBRAS. CITAÇÃO. REVELIA. CONTAS IRREGULARES. DÉBITO. MULTA. COMUNICAÇÕES.

TOMADA DE CONTAS ESPECIAL (TCE)

Este processo trata de tomada de contas especial instaurada pelo Departamento do Programa Calha Norte do Ministério da Defesa, relativa ao Convênio 004/PCN/2015, celebrado com o Município de Caroebe/RR, cujo objeto foi a "implantação de Rede Elétrica, Iluminação Pública e substituição de poste de madeira por poste de concreto, com a instalação de iluminação pública em rede existente no distrito de entre rios do Município de Caroebe-Roraima", conforme descrito no Plano de Trabalho (peça 7, p. 1) .
2. O ajuste foi firmado no montante de R$ 1.713.607,46, sendo R$ 1.693.753,74 transferidos pelo concedente (essa quantia foi efetivamente repassada, peças 13 e 34) e R$ 19.853,72 de contrapartida. Sua vigência foi de 26/5/2015 a 30/6/2017 e a prestação de contas deveria ocorrer até 30/8/2017.
3. No âmbito deste Tribunal, foram citados Paulo Cesar Gomes Ortiz, ex-prefeito, Marcelo Barauna Bento, fiscal da obra, e a empresa contratada para os serviços, R. do Nascimento Eireli, em virtude da não materialização de 8,52% do objeto previsto, correspondendo a R$ 137.647,21, cuja referência é 22/12/2016. A inexecução foi verificada em vistoria do concedente de 1/11/2017, conforme laudo de peça 53.
4. Regularmente citados, os responsáveis não se manifestaram, o que implica sua revelia, devendo o processo prosseguir com as informações nele presentes, nos termos do art. 12, § 3º, da Lei 8.443/1992.
5. A SecexTCE, por meio da instrução de peça 99, ratificada por seus dirigentes (peças 100 e 101) e do Ministério Público (peça 102) propõe julgar irregulares as contas dos responsáveis com imputação de débito e aplicação de multa.
6. Concordo com os pareceres precedentes e acolho seus fundamentos.
7. De fato, está caracterizada nos autos a inexecução parcial da implantação de rede elétrica e iluminação pública no município. Ademais, sequer foi aduzida defesa pelos responsáveis na tentativa de contestar as conclusões do concedente.
8. Ressalto também que cabe ao gestor de recursos públicos demonstrar o regular emprego dos valores públicos, em razão do seu dever constitucional e legal (art. 70, parágrafo único, da Constituição Federal e art. 93 do Decreto-lei 200/1967) .
9. No que concerne ao agente público encarregado de fiscalizar as obras, sua contribuição para o prejuízo ao erário decorreu de irregularidade na fase de liquidação da despesa, em que atestou indevidamente como realizada a parcela não executada do objeto, o que permitiu o pagamento a maior para a empresa.
10. Com relação à prescrição, anoto que, por meio de acórdão publicado em 8/9/2021, o Supremo Tribunal Federal (STF) rejeitou embargos de declaração opostos no âmbito do RE 636.886 (tema 899 da repercussão geral) . 
11. Na deliberação original, que foi mantida, havia sido fixada a tese de que "é prescritível a pretensão de ressarcimento ao erário fundada em decisão de Tribunal de Contas". É essencial assinalar que, como consta da ementa do primeiro acórdão, foi reiterado também que, de acordo com a Constituição Federal, as únicas ações de ressarcimento ao erário imprescritíveis são as fundadas na prática de ato de improbidade administrativa doloso tipificado na Lei 8.429/1992 (Lei de Improbidade Administrativa) , estando excluídos da excepcionalidade os processos que tramitam no TCU.
12. Na minha compreensão, diante dessa decisão e da inexistência de lei específica tratando do tema, o TCU terá necessariamente que suprir essa lacuna legislativa definindo as consequências da prescritibilidade, tais como o prazo prescricional, o início da contagem e as causas de interrupção. 
13. Penso também que essas definições devem igualmente seguir a jurisprudência do STF e que esta já está bem retratada no voto do Ministro Edson Fachin na ADI 5509/CE, julgada em 11/11/2021, em que sintetizou "a orientação aplicável para a fixação e a contagem dos prazos prescricionais das ações de competência do Tribunal de Contas". Assim, em resumo, fixou o prazo de prescrição do ressarcimento ao erário em cinco anos (art. 1º da Lei 9.873/1999) , a contar do vencimento do prazo para prestar contas ou, não se tratando de processo de contas, a partir da ciência do fato danoso pelo TCU.
14. Não obstante essa minha posição de acolher o entendimento do Supremo, ressalto que, no âmbito desta Corte, está mantido, por ora, o posicionamento jurisprudencial atual (a imprescritibilidade das condenações em débito e a prescrição da pretensão punitiva no prazo de dez anos, conforme o art. 205 do Código Civil) até que o Plenário revisite a questão. 
15. Esse exame, que estava ocorrendo no TCProcesso 000.006/20173, será efetuado em outro processo, a ser criado em decorrência do Acórdão 459/2022-TCU-Plenário, redator Ministro Walton Alencar Rodrigues, de 9/3/2022, em que foi expedido comando à Segecex para a formação de grupo técnico de trabalho para que apresente projeto de ato normativo disciplinando "o tema da prescrição da pretensão ressarcitória e da prescrição da pretensão punitiva no âmbito do controle externo, tendo por base jurisprudência predominante do Supremo Tribunal Federal, adequando-a às especificidades das diversas formas de atuação do Tribunal de Contas da União".
16. Dessa forma, aplicando, em relação à pretensão punitiva, as regras do Acórdão 1441/2016-TCU-Plenário, redator Ministro Walton Alencar Rodrigues, o início do prazo ocorreu em 25/02/2018, com o fim do prazo para prestação das contas (nos termos dos recentes Acórdão 2697/2021-TCU-Plenário, relator Ministro Raimundo Carreiro, 2.295/2021-TCU-Plenário, relator Ministro Bruno Dantas, 937/2021-TCU-Plenário, relator Ministro Jorge Oliveira, 9.369/2020-TCU-1ª Câmara, relator Ministro Bruno Dantas, e 1.470/2020-TCU-2ª Câmara, relatora Ministra Ana Arraes) e a citação do ex-prefeito foi autorizada em 17/5/2021 (peça 107) . Como não houve o transcurso do decênio, não houve prescrição. 
17. Apenas a título de registro, destaco que a prescrição tampouco teria ocorrido caso se utilizasse a Lei 9.873/1999 como parâmetro. Essa norma prevê, em resumo, que o período prescricional de cinco anos (art. 1º) pode ser interrompido (art. 2º) : (i) pela notificação ou citação do responsável; (ii) por qualquer ato inequívoco, que importe apuração do fato; ou (iii) por decisão condenatória recorrível. Quanto ao presente processo, claramente não ocorreu o transcurso dos cinco anos previstos na norma.
18. Diante do exposto, acolho a análise e a proposta da SecexTCE, anuída pelo Ministério Público. As contas especiais de Paulo Cesar Gomes Ortiz, ex-prefeito, Marcelo Barauna Bento, fiscal da obra, e a empresa contratada para os serviços, R. do Nascimento Eireli, devem ser julgadas irregulares, com a condenação ao pagamento solidário do débito de R$ 137.647,21 (22/12/2016) , bem como a aplicação individual de multa prevista no art. 57 da Lei 8.443/1992, para a qual eu proponho o valor de R$ 17.000,00.
Assim, voto para que seja adotado o acórdão que ora submeto ao Colegiado.
TCU, Sala das Sessões, em 15 de março de 2022.
ANTONIO ANASTASIA 
Relator